【裁判字號】    97,消債更,113
【裁判日期】    980409
【裁判案由】    更生事件
【裁判全文】
臺灣臺東地方法院民事裁定           97年度消債更字第113號
聲  請  人
即 債務 人  甲○○原名潘禎.
上列當事人聲請更生程序事件，本院裁定如下：
    主  文
債務人甲○○自中華民國九十八年四月九日下午四時起開始更生
程序。
    理  由
一、按債務人不能清償債務或有不能清償之虞者，得依本條例所
    定更生或清算程序，清理其債務，消費者債務清理條例第3
    條定有明文。再按債務人與金融機構協商成立者，不得聲請
    更生或清算。但因不可歸責於己之事由，致履行顯有重大困
    難者，不在此限；本條例施行前，債務人依金融主管機關協
    調成立之中華民國銀行公會會員辦理消費金融案件無擔保債
    務協商機制與金融機構成立之協商，準用前項之規定；債務
    人無擔保或無優先權之債務總額未逾新臺幣1,200萬元者，
    於法院裁定開始清算程序或宣告破產前，得向法院聲請更生
    ；法院開始更生程序之裁定，應載明其年、月、日、時，並
    即時發生效力，復為同條例第151條第5、6項，第42條第1項
    及第45條第1項所明定。
二、聲請意旨略以：聲請人甲○○（原名潘禎惟）有不能清償債
    務情事，曾依「中華民國銀行公會會員辦理消費金融案件無
    擔保債務協商機制」請求共同協商債務清償方案，並於民國
    95年8月1日與最大債權金融機構中國信託商業銀行股份有限
    公司（下稱中信商銀）協商成立，約定自95年8月起起至105
    年3月止，分80期，利率3.88%，且每月10日以新臺幣（下同
    ）26,463元依各債權銀行債權金額比例清償各項債務，至全
    部清償為止。嗣因聲請人於96年7月間，承擔母親投資檳榔
    攤失敗所積欠之債務，導致聲請人財力減縮，無法依協商契
    約之規定清償債務，不得已才毀諾，客觀上實有不可歸責於
    聲請人之事由，致履行原協商內容顯有重大困難，且無擔保
    或無優先權之債務總額未逾12,000,000元，復未經法院裁定
    開始更生程序或宣告破產，爰聲請更生等語。
三、經查，聲請人主張其所負無擔保或優先權債務總金額為1,87
    2, 524元，且於本件更生聲請前，於95年8月1日已向中信商
    銀請求協商成立，而中信商行所提之協商方案為自95年8月
    起，分80期，利率3.88%，每月應繳金額為26,463元，及聲
    請人於96年6月後即未再依約繳款等情，業據其提出債權人
    清冊、前置協商協議書、無擔保還款計畫書等件為證，堪信
    屬實。惟查：
（一）聲請人95年度薪資收入為391,706元，96年度薪資收入為
      414,533元，平均每月薪資收入為33,593元（391,706＋41
      4,533）÷24＝33,593），此有聲請人臺灣省南區國稅局
      95、96年綜合所得稅各類所得資料單在卷可稽，堪予認定
      。
（二）聲請人雖主張其每月必要支出包括：房租費7,500元、膳
      食費10,000元、水電費500元（含水費75元、電費425元）
      、瓦斯費500元、交通費4,200元、保險費1,010元（含健
      保費720元、勞保費290元）、電信費1,300元、稅賦8,700
      元。惟按消費者債務清理條例之立法目的，乃在使陷於經
      濟上困境之消費者，得藉由更生或清算程序，清理債務，
      以妥適調整其與債權人之權利義務關係，並非幫助債務人
      保持其舊有之生活水平，故債務人果有不能清償債務或有
      不能清償之虞等情事，其生活程度自應受相當之限制，以
      維持一般人最低生活水平所需為準，否則對債權人即屬不
      公，準此，爰就聲請人上開主張逐一審酌如下：
    1.房租費7,500元：聲請人主張每月需負擔房租7,500元，並
      提出房屋租賃契約書為證，堪信為真，亦無浮誇，是此項
      費用應准予列入。
    2.膳食費10,000元：聲請人主張除其個人膳食費外，尚需負
      擔母親之膳食費，故每月支出10,000元。按民法第1117條
      第1項規定，受扶養權利者，以不能維持生活而無謀生能
      力者為限。同條第2項復規定，前項無謀生能力之限制，
      於直系血親尊親屬不適用之。即直系血親尊親屬受扶養者
      ，雖不以無謀生能力者為限，惟仍須受不能維持生活者之
      限制。聲請人陳稱母親現年61歲，且因失業及負債，無足
      夠經濟能力維持生活，此有聲請人母親之臺灣省南區國稅
      局95、96年綜合所得稅各類所得資料單、財政部臺灣省南
      區國稅財產歸屬資料單、戶籍謄本等在卷可稽，堪信為真
      ，惟聲請人尚有兄弟1位，其所負之扶養義務比例應為1/2
      ，故膳食費支出應以7,500元計算（5,000＋5,000×1/2＝
      7,500）。
    3.水電費500元：聲請人主張每月應支付水電費500元，雖聲
      請人就該項支出未提出單據，考量水電費用確屬一般生活
      所需，且聲請人之主張尚屬合理，應予列計。
    4.瓦斯費500元：聲請人未提出單據佐證，審酌聲請人單獨
      居住在外及現今社會一般人生活水平，認為可列入必要支
      出之範圍者，應以150元為適當。
    5.交通費4,200元：聲請人主張每日搭乘捷運及公車費用為
      4,200元。雖聲請人在交通工具選擇上，以最小成本之大
      眾運輸交通工具為考量，惟花費仍屬過高，已逾以大眾運
      輸工具代步所需費用之合理範圍。依聲請人所附證明觀之
      ，其租屋處所與其工作地點間尚有更經濟之通勤方式供選
      擇，是交通費部份應僅以1,300元計算為合理。
    6.保險費1,010元：聲請人主張本項費用包括健保費720元（
      含其母親）及勞保費290元，總計每月支出為1,010元。此
      有聲請人薪資明細資料在卷可稽，堪信為真。惟聲請人母
      親健保費部份，因尚有一名扶養義務人，故聲請人負擔比
      例為1/2，是保險費支出應核以830元（360＋360×1/2 ＋
      290＝830）。
    7.電信費1,300元：聲請人主張每月繳納本身及母親之電信
      費用共1,300元，惟聲請人並未提出繳費收據為證，且本
      院認為聲請人於負債情形下，應開源節流，電信費以每月
      500元為適當。
    8.稅賦725元：已於計算聲請人每月薪資收入時扣除之，是
      於計算每月必要支出時不予以列入。
    9.依上所列，准予計算之支出項目合計為18,280元（7,500
      ＋7,500＋500＋150＋1,300＋830＋500＝18,280）。
四、綜上，以聲請人每月收入33,593元，扣除前揭協商所必需償
    還之26,463元，僅餘7,130元，顯然無法負擔每月必要支出
    18,280元。是聲請人主張其有不可歸責於己之事由，致履行
    前揭協商之清償方案顯有重大困難乙節，應可相信。此外，
    本件又查無聲請人有同條例第6條第3項、第8條或第46條各
    款所定駁回更生聲請之事由存在，則聲請人聲請更生，與法
    尚無不符，應予准許。另本件更生聲請業經准許，聲請人前
    聲請保全處分，已無必要，附此敘明。爰裁定如主文。
中    華    民    國    98    年     4    月     9    日
                         民事庭法  官  范乃中
上為正本係照原本作成。
本件不得抗告。
本裁定已於98年4月9日16時公告。
中    華    民    國    98    年     4    月     9    日
                               書記官  涂曉蓉


司法院資訊處製作；財團法人民間司法改革基金會備份。
